臺灣臺北地方法院刑事判決
110年度審易字第372號
公  訴  人  臺灣臺北地方檢察署檢察官
被      告  張文惠


上列被告因侵占遺失物案件，經檢察官提起公訴（110年度偵緝
字第262號），本院判決如下：
    主  文
張文惠犯侵占遺失物罪，處罰金新臺幣貳萬元，如易服勞役，以
新臺幣壹仟元折算壹日。
未扣案犯罪所得新臺幣壹萬捌仟元沒收，於全部或一部不能沒收
或不宜執行沒收時，追徵其價額。
    犯罪事實
一、張文惠於民國109年5月17日下午5時48分許，在位於臺北市○
    ○區○○○路0號臺北車站南二門車站大廳店家「徹思叔叔」前
    地面處，見該處地面有胡琦芳遺落藍色長夾1個（廠牌：ROO
    TS，內有現金新臺幣（下同）1萬8,000元、發票2張等物）
    ，竟意圖為自己不法之所有，基於侵占遺失物之犯意，趁隙
    拾起該長夾，即搭手扶梯至2樓「微風廣場」南三門樓梯處
    左側座位區翻看，並皮夾內上開現金、發票等財物均侵占入
    己，之後至臺北車站西三門處女廁第3間廁所內，將該藍色
    長夾丟入該間廁所垃圾桶內後離開。嗣因胡琦芳發現長夾遺
    失，即報警處理，由警調閱現場監視錄影畫面，發現上情，
    並於是日6時許，至車站西三門處之女廁，在第3間廁所垃圾
    桶內扣得該藍色長夾，長夾內僅留1條護唇膏，無現金、發
    票等物，並循線查悉上情。
二、案經胡琦芳訴請內政部警政署鐵路警察局臺北分局報請臺灣
    臺北地方檢察署檢察官偵查起訴。
    理    由
壹、證據能力：
    本案據以認定事實之供述證據，公訴人及被告張文惠（下稱
    被告）於本院言詞辯論終結前均未爭執其證據能力（見本院
    卷第132至133頁），經審酌該等證據之取得並無違法，且與
    本案待證事實具有關聯性，依刑事訴訟法第159條之5之規定
    ，自有證據能力；至非供述證據部分，與本案事實具自然關
    聯性，且非公務員違背法定程序所取得，依同法第158條之4
    規定解釋，亦具證據能力。
貳、認定犯罪事實所憑證據及理由：
一、訊據被告固坦承有於前揭時、地，拾獲他人遺失掉落在臺北
    車站大廳處之長形皮夾，並將該皮夾丟棄在女廁垃圾桶內等
    情無訛，但矢口否認犯有侵占遺失物之犯行，辯稱：我撿到
    的皮夾很舊很髒，不是藍色的，且皮夾裡面是空的，我才會
    丟在廁所垃圾桶內云云。經查：
（一）被告於109年5月17日下午5時47至48分許，從臺北車站南
      二門處進入車站南側大廳，行經「徹思叔叔」商家前方樓
      梯處，見地上有一長型皮夾，即彎腰檢起，並持該皮包至
      廁所內，將該皮包丟在垃圾桶內等情，業據被告坦認在卷
      （見本院卷第102、131頁），核與證人即承辦員警丁鈺芸
      證述相符，復有該日警方調閱監視器翻拍照片在卷可按（
      見偵字第24218號偵查卷第13至22頁），上情堪以認定。
（二）上開事實，業經證人即告訴人胡琦芳陳稱：我於109年5月
      17日下午5時許，到臺北車站靠近南二門附近的商家「徹
      思叔叔」蛋糕店買蛋糕，當時我拿出皮夾付款買蛋糕，這
      是最後一次看到皮夾，之後我將皮夾拿在手上，拉鍊有拉
      上，離開店家不久，到下一間店家時就發現皮夾不見了，
      因錢包裡面有從家裡攜帶的1萬8000元，17張千元鈔、10
      張百元鈔，及發票2張，我一發現不見就立刻前往台鐵值
      班站長室詢問有無人撿到皮夾，但站長室人員表示沒有，
      我再至車站派出所詢問，員警也說沒有，並稱會協助尋找
      ，當下因心情沮喪，就先回家休息，到晚間6時53分許，
      我再前往三重分局中興橋派出所報案皮夾遺失，之後接獲
      警察通知說有找到跟我所述特徵相似的藍色皮夾，我的皮
      夾是藍色皮革錢包，上面印有「ROOTS」字樣的圖案，警
      方在西三門那邊女廁內第3間垃圾桶找到我的藍色皮夾，
      但皮夾裡面的現金及發票都不見了等語（見偵字第24218
      號偵查卷第9至12、59至60頁）；證人即查獲員警丁鈺芸
      證述：我擔任鐵路警察局臺北分局臺北分駐所警員，於10
      9年5月17日擔任巡邏勤務，當天告訴人到分駐所表示錢包
      掉了，我就調相關監視器，從監視器內可以看到告訴人手
      中拿的錢包確有掉在車站大廳處，之後監視器畫面可看到
      被告從車站外走到車站內把告訴人所掉落錢包撿起來，之
      後隨即往2樓微風廣場移動，坐在樓梯旁的休息區，大約4
      、5分鐘，從監視器中可以看出被告有在翻看錢包的動作
      ，翻找完之後被告移動至西三門處的休息區，在該處約2
      、3分鐘離開，就從旁邊樓梯下樓至西三門處設置的女廁
      ，進入約2分鐘後出來，就往車站外移動，並在忠孝西路
      搭乘三重客運離開臺北車站，警方約於6時3分許前往西三
      門處之女廁查看，就在第3間女廁垃圾桶內看到如告訴人
      報案所講特徵的藍色長夾型錢包，錢包是人工皮、長型拉
      鍊式皮夾，且是完整的並無破損，但裡面沒有財物，我調
      閱監視器完整觀看，可以看到告訴人在車站大廳掉落皮夾
      ，之間並無其他人撿起該皮夾，就只有被告從外走進大廳
      後走到該處撿起皮夾，一直到同年月30日傍晚晚間，在臺
      北車站巡邏時，見被告與上開日期監視器畫面所呈之人特
      徵相符，經盤查身分才查到被告等語明確（見本院卷第12
      9至131頁）。
（三）復據警方據告訴人所陳當日購買蛋糕處所之監視器，及被
      告於109年5月17日當日行進路線、動作等監視器影像翻拍
      照片所呈：
 　1、當日下午5時46分許至47分許間：
　 （1）告訴人於當日身穿橘色上衣、深色長褲、後背深色背包
        ，於下午5時47分許，從臺北車站1樓大廳南側商家「徹
        思叔叔」蛋糕店前離開，右手提蛋糕，左手提一紙袋並
        拿一長型皮夾。行經該商家前樓梯處，手提長夾掉落地
        面，告訴人顯不知情繼續往前走。
 　（2）被告於當日身穿白色底藍花樣上衣、深色七分褲，粉紅
        色布鞋，手持深色有點狀圖案長型雨傘，沿臺北車站外
        行經南側人行道，並往南二門方向前進，並從南二門處
        進入臺北車站大廳。　　　　
　 2、當日下午5時48分許至50分許間：
　 （1）被告進入大廳往左手邊樓梯方向走，即至商家「徹思叔
        叔」蛋糕店前見告訴人所掉落長夾即彎身以右手撿起。
 　（2）被告撿起告訴人掉落之長夾後，即往前方搭乘手扶梯至
        2樓微風廣場，即至南三門2樓樓梯處左側座位區翻找物
        品（時間長達約2分鐘）。　　　
　 3、當日下午5時53分至55分許間：
　 （1）被告從2樓微風廣場南三門樓梯處左側座位區離開，往
        西行進，走至西三門樓梯處右側座位區停留。　　
 　（2）約停留1分鐘，即約於54分許，離開西三門樓梯處右側
        座位區，並下樓至臺北車站一樓大廳。
　 4、當日下午5時56分許至58分許間：
 　（1）被告至1樓大廳後即進入西三門處設置之女廁間，且於
        停留2分鐘後離開女廁。
 　（2）被告於58分許從臺北車站西三門處離開臺北車站。　
　 5、當日下午6時3分許：
　　　被告從臺北市○○○路○○○○○○0號出口處搭乘公車離開。　　
      　
 　   以上，有監視器翻拍照片在卷可按（見偵字第24218號偵
      查卷第13至22頁）。
（四）由上開證人胡琦芳、丁鈺芸之證述及監視器翻拍照片可見
      ，告訴人購買蛋糕後，將皮夾拿在手中，且於行走間皮夾
      掉落地上，告訴人顯然不知而離開，間隔僅約1分鐘甚短
      時間，被告即進入車站在告訴人掉落皮夾處撿起該皮夾後
      ，並未在原處等候失主，亦無四處走看尋找失主之情，而
      是直接搭乘電梯至2樓微風廣場座位區翻看皮夾，之後即
      下樓至西三門處女廁間後約2分鐘離開，過程中並無如被
      告所稱將皮夾交給不知名男子，之後警方即據監視器影像
      前往西三門女廁查看，果然在第3間廁所垃圾桶內查獲告
      訴人所有藍色皮夾，而皮夾內現金、發票等財物均已逸失
      ，過程中並無他人先行取走皮夾，或被告將皮夾交予他人
      情形，從告訴人報案、警方查獲皮夾等時間緊接，全程均
      為被告拾獲、翻看皮夾內財物，之後將該皮夾攜入女廁後
      丟棄在垃圾桶內，可徵被告確將皮包內財物均侵占入己，
      再將空皮夾丟入女廁垃圾桶內，以掩飾犯行甚明，被告辯
      稱其所拾獲之皮夾為灰色、破舊、空的皮夾云云，顯為臨
      訟卸責之詞，不足採信。
（五）並觀被告所陳，被告於偵查中先稱：我於109年5月17日傍
      晚並沒有撿到藍色錢包，也沒有拿走錢包裡的錢云云；（
      經檢察官提示監視器翻拍照片後）改稱：監視器翻拍照片
      裡的那個人是我沒錯，我當時要去上廁所，走到樓下上廁
      所，就有1個男的叫住我，跟我說我拿的那個皮夾是他的
      ，我就將皮夾給他了，我雖有撿到皮夾，但我沒有拿走云
      云（見偵緝字第262號偵查卷第37至38頁）；然於本院訊
      問、審理中則改陳：我於109年5月17日在臺北車站大廳地
      上撿到1個錢包，錢包很破舊，搖一搖錢包是空的，我就
      拿著錢包四處走看有沒有失主，一時尿急去廁所，就看錢
      包是空的就丟到垃圾桶內云云（見本院卷第102、131頁）
      ，是被告先稱沒有撿到皮夾，之後先改稱有撿到皮夾但將
      皮夾交給自稱為所有人之陌生男子，再改稱因看看皮夾內
      是空的，所以丟進垃圾桶內等節明顯不一，實有疑義，難
      以驟信。
（六）按被害人係被告以外之人，就被害經過所為之陳述，本質
      上固屬證人，然其目的在於使被告受刑事訴追處罰，與被
      告處於絕對相反之立場，所為陳述不免未盡實在或有所偏
      頗，其證明力顯較與被告無利害關係之一般證人之陳述為
      薄弱，為免過於偏重被害人之指證，有害於真實發現及被
      告人權保障，基於刑事訴訟法推定被告無罪及嚴格證明法
      則，被害人陳述與被告自白之證明力類同，均應有所限制
      。亦即被害人之陳述不得作為有罪判決之唯一證據，須其
      陳述並無瑕疵，且就其他方面調查，有補強證據證明確與
      事實相符，始得採為被告論罪科刑之基礎。所謂無瑕疵，
      係指被害人所為不利於被告之陳述，與社會上之一般生活
      經驗或卷附其他客觀事證，並無矛盾而言。再所稱補強證
      據，係指該被害人陳述本身以外之別一證據，且不以證明
      犯罪構成要件之全部事實為必要，但以與被害人指述具有
      相當之關聯性為前提，並與被害人之指證相互印證，綜合
      判斷，已達於使一般之人均不致有所懷疑，而得確信其為
      真實之程度而言。所謂補強證據，係指該被害人陳述本身
      以外之別一證據，且不以證明犯罪構成要件之全部事實為
      必要，但以與被害人指述具有相當之關聯性為前提，並與
      被害人之指證相互印證，綜合判斷，已達於使一般之人均
      不致有所懷疑，而得確信其為真實之程度而言。查告訴人
      於109年5月17日下午5時46分許，發現手中所拿的皮夾遺
      失後即先至站長室詢問有無人拾獲錢包招領，未果即至車
      站派出所詢問，因仍無所獲，而心情沮喪返家休息，再至
      住處附近三重區中興橋派出所報警，警方並因告訴人報警
      調閱告訴人所陳行經路線調閱監視器，發現告訴人確有在
      上述地點手中所拿之皮包掉落地面，並由被告拾起等畫面
      等節，業據證人胡琦芳、丁鈺芸陳述在卷，及有監視器翻
      拍畫面、員警丁鈺芸於109年8月2日製作之職務報告附卷
      可佐，足認告訴人一發現其手中所拿皮夾逸失立即前往站
      長室詢問，又立即至內政部警政署鐵路警察局臺北分局報
      案處理，可徵告訴人所遺失皮夾內確裝有如其所述之現金
      1萬8000元，因此焦急至站長室詢問後，再至派出所詢問
      報案，否則何需如此周章，且警方於是日（17日）晚間6
      時許，在臺北車站西三門女廁內尋獲與告訴人所陳特徵相
      符之皮夾，其內已無現金，該皮夾確為告訴人所有當日使
      用皮夾，業據告訴人陳述在卷，且有贓物認領保管單在卷
      可稽（見24218號偵查卷第45頁），可徵是告訴人所述與
      情理無違，告訴人所陳均可採信，足認本件告訴人遺失之
      藍色皮夾1個（內有現金1萬8000元及發票2張）等節，足
      以認定。
（七）綜上所述，本案事證明確，被告犯行堪以認定。
二、論罪科刑：
（一）按刑法第337條所謂遺失物係指物之本人無拋棄之意思，
      因偶然因素，致失其持有，經撿獲者而言。所謂離本人所
      持有之物，係指物之離其持有，非出於本人之意思者而言
      (最高法院50年台上字第2031號判例要旨參照)。刑法第33
      7條之侵占脫離物罪，係即成犯，以凡拾得他人之物者，
      未予通知所有人或公告招領，為自己或第三人不法所有之
      意思與行為即為完成(最高法院84年度台非字第248號判決
      要旨參照)。故行為人以自己或第三人不法所有之意思，
      將遺失物侵占入己，置於行為人之實力支配之下，本罪即
      已成立，不因嗣後返還或另交他人、或丟棄等而否定行為
      人侵占遺失物之犯行。核被告所為，係犯刑法第337條之
      侵占遺失物罪。
（二）爰以行為人之責任為基礎，審酌被告不思以正途取得個人
      所需財物，因一時貪念侵占告訴人遺失之皮夾內財物，所
      為造成告訴人之損失與困擾，且犯後否認犯行，迄未與告
      訴人達成和解賠償損失，經偵查、本院審判程序中經2次
      通緝始到案等犯後態度，及被告所陳之智識程度、家庭經
      濟、生活狀況，暨其犯罪動機、目的及手段等一切情狀，
      量處如主文所示之刑，並諭知易服勞役之折算標準。
三、沒收之說明：
（一）被告侵占皮夾內現金1萬8000元部分，業據告訴人陳述在
      卷，為本案犯行之犯罪所得，應依同法第38條之1第1項前
      段及第3項之規定，宣告沒收，於全部或一部不能沒收或
      不宜執行沒收時，追徵其價額。
（二）至於被告所侵占之本案皮夾內，及發票2張部分，皮夾業
      經警方尋回扣案發還告訴人具領，業據告訴人陳述在卷，
      依刑法第38條之1第5項規定，不予宣告沒收，至於發票2
      張部分，統一發票係為防止商家逃漏稅捐，或為購物證明
      ，本身經濟價值甚微，且被告顯無繼續占有之實益，兼衡
      執行所需花費之必要成本，為符合比例原則及訴訟經濟，
      爰依刑法第38條之2第2項之規定，就此部分物品不予宣告
      沒收、追徵。
據上論斷，依刑事訴訟法第299條第1項前段，刑法第337條、第4
2條第3項前段、第38條之1第1項前段、第3項，刑法施行法第條
之1第1項，判決如主文。
本案經檢察官葉永嫻提起公訴，檢察官楊舒雯到庭執行職務。
中　　華　　民　　國　　110 　年　　11　　月　　29　　日
　　　　　　　　　刑事第二十一庭法　官　程克琳
以上正本證明與原本無異。
如不服本判決應於收受送達後20日內向本院提出上訴書狀，並應
敘述具體理由；其未敘述上訴理由者，應於上訴期間屆滿後20日
內向本院補提理由書（均須按他造當事人之人數附繕本）「切勿
逕送上級法院」。告訴人或被害人如對於本判決不服者，應具備
理由請求檢察官上訴，其上訴期間之計算係以檢察官收受判決正
本之日期為準。 因疫情而遲誤不變期間，得向法院聲請回復原
狀。
                                書記官  楊湘雯
中　　華　　民　　國　　110 　年　　11　　月　　30　　日
附錄本案論罪科刑法條：
刑法第337條：
意圖為自己或第三人不法之所有，而侵占遺失物、漂流物或其他
離本人所持有之物者，處1萬5千元以下罰金。